【裁判字號】    98,重上,278
【裁判日期】    990226
【裁判案由】    確認本票債權不存在
【裁判全文】
臺灣高等法院民事判決                 98年度重上字第278號
上  訴  人  乙○○
訴訟代理人  陳進興律師
被上訴  人  中華聯合半導體設備製造股份有限公司
法定代理人  甲○○
訴訟代理人  連鳳翔律師
上列當事人間請求確認本票債權不存在事件，上訴人對於中華民
國98年4月30日臺灣新竹地方法院97 年度重訴字第25號第一審判
決提起上訴，本院於99年2月3日言詞辯論終結，判決如下：
    主  文
上訴駁回。
第二審訴訟費用由上訴人負擔。
    事實及理由
一、本件被上訴人之法定代理人為甲○○，業經主管機關南部科
    學工業園區管理局於98年6月22 日核准變更登記在案，有被
    上訴人之變更登記事項卡足憑（本院卷第83-85 頁），則原
    審於98年4月30 日判決時仍列前任法定代理人陳護木，並無
    不合。上訴人雖指摘：被上訴人之董事僅有甲○○、陳克銘
    2 人，其餘董事、監察人均缺額，顯然有違公司法規定云云
    （本院卷第89頁）。惟按股份有限公司僅需2 人以上股東即
    可成立，此觀公司法第2條第1項第4 款規定甚明，被上訴人
    既有董事2人，即足確定至少有股東2人，則其為合法設立之
    股份有限公司灼然，至於公司董事、監察人有缺額，要僅生
    被上訴人應依公司法第201條及第217 條之1規定補選董事及
    選任監察人之問題，並不影響被上訴人已成立之事實，合先
    敘明。
二、被上訴人主張：上訴人乃被上訴人之前董事長兼總經理蘇兆
    鳴之妻，訴外人蘇兆鳴於其擔任被上訴人董事長期間，先於
    95年5月8 日簽發原判決附表（下稱附表）編號3之本票，並
    由自己代領；嗣於96年1月19日簽發附表編號1、 編號6之本
    票後，分別於96年3月13日交訴外人殷尚偉代領、96年3月15
    日由蘇兆鳴自己簽收。其後， 第一商業銀行於96年2月16日
    通知被上訴人已被列為拒絕往來戶， 詎蘇兆鳴仍於96年2月
    27日簽發附表編號5、編號2之本票，與前開編號1、6之本票
    ，一併於96年3月13日由訴外人殷尚偉代領及96年3月15日由
    蘇兆鳴自己簽收； 蘇兆鳴復於96年5月4日簽發附表編號4之
    本票，於96年5月7日自行領走。其後蘇兆鳴將附表編號4、5
    、6等3紙本票上之「禁止背書轉讓」文字刪除，蓋上個人私
    章，將之背書轉讓予上訴人。迨蘇兆鳴於96年5月7日辭任被
    上訴人之董事長職務， 上訴人於96年7月5日、7月10日將附
    表所示本票6紙提示均遭退票後， 即向原法院聲請本票准許
    強制執行之裁定獲准（原法院96年度票字第1596號），再據
    以聲請強制執行（ 併入台南地方法院96年度執字第63565號
    、96年度執字第22757號）。被上訴人其後調查始發現系爭6
    紙本票有被上訴人之用印未經用印申請程序， 附表編號3之
    本票於發票時未載發票日，票據應屬無效；附表編號4至6之
    本票均載明蘇兆鳴為受款人及禁止背書轉讓，未經合法塗銷
    ，蘇兆鳴逕自背書轉讓予上訴人，此轉讓不生票據法上效力
    等票據無效事由， 且上訴人就系爭6紙本票之原因債權均不
    存在，因上訴人已聲請對被上訴人之財產進行強制執行，被
    上訴人爰提起訴訟，請求確認上訴人執有如附表所示之本票
    ，上訴人對被上訴人之本票債權均不存在等情。
    原審判決被上訴人勝訴，被上訴人於本審聲明：上訴駁回。
三、上訴人則以：(一)系爭6 紙本票上有關被上訴人之用印，均符
    合被上訴人公司用印程序，係被上訴人為解決財務問題，而
    向上訴人調借款項而簽發並經背書轉讓予上訴人。(二)上訴人
    於收受附表編號3之本票時，其上已有發票日96 年5月8日之
    記載，本票之應記載事項完整，業經證人蘇兆鳴證實，且雙
    方所訂分期攤還協議書後附本票亦可證明該本票應記載事項
    均有記載。至於被上訴人簽發本票之過程，票載事項由何人
    何時記載，乃被上訴人公司內部作業事項，上訴人無從查明
    。(三)附表編號4至6之本票在轉讓予上訴人前，已將本票上之
    「禁止背書轉讓」記載塗銷，上訴人信賴該禁止背書轉讓限
    制已被塗銷，被上訴人所為之票據抗辯票據應屬無效。(四)被
    上訴人之法定代理人自96年7月11 日始變更登記為陳護木，
    至96年7 月前之被上訴人相關文件、申請書仍使用訴外人蘇
    兆鳴職章，則蘇兆鳴於96年7月11 日前仍為被上訴人公司之
    代表人，其代表被上訴人公司所為簽發本票及背書轉讓行為
    均發生票據法上效力。(五)系爭本票之原因關係即兩造間金錢
    消費借貸關係，業經證人蘇兆鳴證述確實，並有銀行匯款單
    、銀行證明書、被上訴人之會計傳票、公司帳上明細表、公
    司非金融業借款明細表、兩造訂立之分期攤還協議書等書面
    資料可憑，系爭本票債權存在無疑等語抗辯。聲明：(一)原判
    決廢棄。(二)被上訴人在第一審之訴駁回
四、按確認法律關係之訴，非被上訴人有即受確認判決之法律上
    利益者，不得提起之，民事訴訟法第247條第1項前段定有明
    文。所謂即受確認判決之法律上利益，係指法律關係之存否
    不明確，被上訴人主觀上認其在法律上之地位有不安之狀態
    存在，且此種不安之狀態，能以確認判決將之除去者而言，
    若縱經法院判決確認，亦不能除去其不安之狀態者，即難認
    有受確認判決之法律上利益，最高法院52 年度台上字第124
    號判例參照。
    查附表所示本票6 紙業經上訴人執向本院聲請准許強制執行
    裁定獲准，再經上訴人聲請強制執行（台南地方法院96年度
    執字第81850號），併入該法院另案96年度執字第63565號強
    制執行程序辦理，有原審法院96年度票字第1596號裁定、台
    南地方法院民事執行處函件可稽（ 原審卷(一)第40-42頁）。
    上訴人主張： 系爭本票6紙不符被上訴人之用印未經用印申
    請程序， 附表編號3之本票於發票時未載發票日，票據為無
    效；附表編號4至6之本票均載明蘇兆鳴為受款人及禁止背書
    轉讓，未經合法塗銷，蘇兆鳴逕自背書轉讓予上訴人，此轉
    讓不生票據法上效力等票據無效事由， 且上訴人就系爭6紙
    本票之原因債權均不存在等節，即就上訴人是否對其有系爭
    本票債權存在多所爭執，其私法上地位有受侵害之危險，而
    此危險須以法院之確認判決將之除去，故被上訴人起訴請求
    確認上訴人就系爭如附表所示本票之本票債權不存在，有確
    認之法律上利益甚明。
五、兩造不爭執之事實：
  (一)上訴人乃訴外人蘇兆鳴之妻，而訴外人蘇兆鳴係被上訴人前
    任董事長兼總經理，於96年5月7日辭任被上訴人之董事長職
    務，被上訴人於同年5月9日另選任訴外人陳護木為董事長，
    於96年7月11 日經主管機關經濟部核准被上訴人之董事長辦
    理變更登記為陳護木，有蘇兆鳴身分證、被上訴人之變更登
    記卡、蘇兆鳴之辭任書及被上訴人第2屆第10 次董事會議事
    錄等件足憑（原審卷(一)第18-24、401-403頁）。
  (二)系爭本票6 紙其上發票處之被上訴人公司（大印）及當時法
    定代理人蘇兆鳴（小印）之印文均為真正，業經上訴人於附
    表所載之退票日提示後，均因存款不足及拒絕往來戶而退票
    ，有系爭本票及退票理由單各6紙正本附卷（原審卷(一)第62-
    64頁）。
  (三)附表編號3之本票，被上訴人之用印申請單申請日為95年5月
    9日，授權人蘇兆鳴簽核日期為95年5月8日，應分別係96年5
    月9日、96年5月8 日之誤載，業據證人駱玉娟證述在卷（原
    審卷(一)第187 頁反面），並經被上訴人提出申請單原本確認
    其上之「人力資源課」印文係96年明確（原審卷(一)第248 頁
    反面、第336頁）。
    此張本票嗣由蘇兆鳴於96 年5月14日代上訴人領取，領取時
    ，該本票其上確未記載發票日及到期日，有用印申請單、本
    票及字據等件可按（原審卷(一)第25、26頁）。
  (四)附表編號4至6之本票，受款人均記載為訴外人蘇兆鳴，本票
    正面均有「禁止背書轉讓」之記載，惟該記載均遭畫一橫線
    ，並在橫線上加蓋「蘇兆鳴」之印文，其後再由蘇兆鳴背書
    轉讓予上訴人，有票據原本可稽（原審卷(一)第64頁）。
  (五)被上訴人公司內部訂有印信管理辦法及用印申請程序（原審
    卷(一)第134-139頁）。
六、本件重要爭點在於：
  (一)附表編號3之本票是否因未記載發票日而為無效票據？
  (二)附表編號4至6之本票正面上有「禁止背書轉讓」之記載，其
    後劃一橫線並加蓋被上訴人原法定代理人蘇兆鳴之個人印文
    ，是否生塗銷禁止背書轉讓之效力？
  (三)被上訴人就附表編號1、2之本票票據債務，得否主張原因關
    係抗辯？上訴人主張係基於消費借貸之原因關係，有無理由
    ？
七、附表編號3之本票是否因未記載發票日而為無效票據？
  (一)按欠缺本法所規定票據上應記載事項之一者，其票據無效；
    執票人善意取得已具備本法規定應記載事項之票據者，得依
    票據文義行使權利，票據債務人不得以票據原係欠缺應記載
    事項為理由，對於執票人，主張票據無效，票據法第11條第
    1、2項定有明文。本票之發票年、月、日，乃本票應認載事
    項之一，欠缺票據法所規定票據上應記載事項之一者，其票
    據無效，此觀票據法第120 條第1項、第11條第1項規定自明
    ，被上訴人既未在系爭本票記載發票年、月、日，該本票自
    屬無效，上訴人明知系爭本票原未載發票日而受讓之，即非
    善意受讓系爭本票，自不得援引票據法第11 條第2項規定，
    而主張依票據文義行使票據權利；是欠缺票據法所規定票據
    應記載事項之一者，其票據無效，票據法第11 條第1項定有
    明文，至於同條第2項： 執票人善意取得已具備本法規定應
    記載事項之票據者，得依票據文義行使權利，係指執票人取
    得票據時，該票據業已具備票據法所規定應記載事項者而言
    ，最高法院 82年度台上字第1406號及71年度台上字第380號
    判決分別可供參考。
  (二)被上訴人主張：附表編號3 之本票由訴外人蘇兆鳴代上訴人
    領取時，並未記載發票日乙節，業據提出被上訴人留存之用
    印申請書及原始簽發之本票為證（原審卷(一)第25-26 頁），
    上訴人亦自承：編號3 之本票，開立人為訴外人即被上訴人
    之財務主管駱玉娟，訴外人蘇兆鳴於96 年5月14日代收即發
    覺該本票漏記發票日在卷；再參以證人即被上訴人之會計駱
    玉娟證陳：「（是否你提出申請？）是我的筆跡，我申請的
    」、「本票上面的筆跡除了到期日期及發票日期不是我填載
    的，其他都是我填載的」等語明確（原審卷(一)第187 頁反面
    ），核與被上訴人留存之原始簽發之本票其上發票日及到期
    日均為空白一致（原審卷(一)第26頁）；本院復將上訴人提出
    之此張本票上發票日「96年5月8日」之阿拉伯數字（原審卷
    (一)第62頁最下面之本票）與證人駱玉娟承認用戶申請書上之
    「申請日期95 /5/9」、「用印份數5」等字均為伊筆跡（原
    審卷(一)第25頁），將二者以肉眼比對，明顯可見筆順及特徵
    均不迥異，非出自同一人之手筆，則被上訴人主張：其會計
    駱玉娟於填具此張本票之受款人、面額時，確未填具發票日
    ，於96年5月14日時尚無發票日之記載明確，應屬實在。
  (三)上訴人雖辯稱：訴外人蘇兆鳴代領該票據發覺該本票漏記發
    票日，即交予財務單位補正，財務單位補填發票日96年5月8
    日完備記載後再交還蘇兆鳴，是該本票應記載事項業已完備
    ，且兩造簽訂之分期攤還協議書所附本票應可證明云云，固
    舉證人蘇兆鳴之證詞及分期攤還協議書所附本票退票（原審
    卷(一)等164-172頁）。然查：
    1.訴外人蘇兆鳴於96年5月7日向被上訴人提出辭任書，辭去
      董事長職務，惟其於96年5月8日後至同年7月25 日仍擔任
      總經理職務，此參蘇兆鳴另案訴請被上訴人給付資遣費事
      件中為該2 人所不爭執，有台南地方法院97年度勞訴字第
      26號民事判決可參（原審卷(二)第114-115 頁）。又此張本
      票之用印申請書記載之申請日業經申請人駱玉娟記載為96
      年5月9日（誤載為95年5月9日），然授權人蘇兆鳴之簽核
      日期竟在申請日之前（96年5月8日），衡諸常理，公司之
      事務應先有下級人員之申請，上級人員其後始會簽核，此
      張本票之用印申請竟有上開違反常理之處，已見蘇兆鳴於
      簽核時有倒填日期之嫌，而有可議。
    2.證人蘇兆鳴雖於原審證述：其於96 年5月14日代上訴人領
      取此張本票時，發見系爭本票未載發票日，交回財務單位
      補正，待伊將此張本票交給上訴人時均已記載完整云云（
      原審卷(一)第287頁），然被上訴人於96 年5月9日董事會決
      議聘請擔任之稽核人員陳玉珠證稱：伊看過440 萬元本票
      影本，並無蘇兆鳴覺得沒有填載發票日，所以請會計部門
      補正，過了兩三天再交給蘇兆鳴之情形，因其並未經手此
      張本票等情明確（原審卷(一)第108頁反面）， 且有被上訴
      人第2屆第10次董事會議事錄可參（原審卷(一)第402-403頁
      ）；上訴人至本審提出蘇兆鳴出具之文書記載：「當時駱
      （指駱玉娟）已離職，就找了一位會計人員請她去填好，
      日期我就拿了離開，也不會去細看日期」、「當時財會人
      員更換頻繁，我不會知道，也不會記得是何人填妥日期的
      」等語在卷（本院卷第148頁）， 可見證人蘇兆鳴迄今仍
      無法敘明此張本票上之發票日係由被上訴人之何一人員補
      正。然參證人即擔任被上訴人之會計主管寇麗雯證稱：95
      年7月擔任會計主管以後， 蘇兆鳴若指示要開票的話，就
      開票及填寫用印申請書送請蓋用公司大小章，用章之前會
      打電話向蘇兆鳴，確認後會在票上及用印申請書上蓋章，
      並且影印支票參份公司留底，本票是同樣的流程等情綦詳
      （原審卷(一)第107頁反面）， 足見依被上訴人行政作業流
      程，若遇有開票情事必會影印留存於公司，若此張本票經
      蘇兆鳴交由財務部門之人員補正者，依例亦應會影印留存
      並予記載方是。又陳良銘會計師負責查核被上訴人96年度
      上半年度會計作業資料， 其於96年6月30日查核被上訴人
      至96年5月31日止之應付票據時， 就附表編號3面額440萬
      元之此張本票亦記載為「票期未填」，業據證人陳良銘會
      計師於原審提出其留存之應付票據工作底稿在卷（原審卷
      (一)第177頁）；再經上訴人聲請本院函請陳良銘會計師提
      出被上訴人之96年度上半年度會計師之完整工作底稿（本
      院證物外放），遍查全份工作底稿仍無此張本票業經被上
      訴人補正發票日之記載或資料。本院斟酌：證人蘇兆鳴乃
      上訴人之配偶，證人地位已難期無偏頗之虞，其證述「交
      付財務單位補正」部分無法提出具體內容供法院查證，苟
      本件係其於發現此紙支票未填具發票日後未經授權自行或
      由他人記載，而有涉及變造有價證券罪嫌者，更無從期其
      自證己罪，則證人蘇兆鳴之證述內容自無從據以作有利於
      上訴人之認定。
    3.依卷附兩造不爭執之分期償還協議書（原審卷(一)第164-16
      6 頁）前文雖記載：「乙○○前對中華聯合半導體設備製
      造股份有限公司因提供借款具有應收帳款債權，總金額為
      ……並有相關債權憑證如附件可稽」等語，就上訴人主張
      ：分期償還協議書之附件即債權憑證即為系爭本票6 紙及
      退票理由單云云縱令為真，惟因協議書第4條第2項約明：
      「本協議書不視為被上訴人對於上訴人之應收帳款債權之
      真實性及有效性為承認或拋棄任何權利」，亦無從因協議
      書後附有系爭本票及退票理由單即足認定被上訴人承認上
      訴人就此張本票已填載發票日、上訴人之本票債權存在等
      事實。
  (四)依上所陳，被上訴人就附表編號3 之本票僅簽發面額及受款
    人，並未記載必要記載事項之發票年月日，此張本票為無效
    ；上訴人自承：其配偶即訴外人蘇兆鳴代伊領取此張本票，
    即蘇兆鳴為上訴人之代理人，上訴人之代理人既明知此張本
    票未記載發票日核屬無效仍予收受，效力及於上訴人，參照
    前開說明，自無從援引票據法第11 條第2項規定對抗被上訴
    人。從而，被上訴人訴請確認上訴人對被上訴人就附表編號
    3之本票債權不存在，為有理由。
八、附表編號4至6之本票正面上有「禁止背書轉讓」之記載，其
    後劃一橫線並加蓋被上訴人原法定代理人蘇兆鳴之個人印文
    ，是否生塗銷禁止背書轉讓之效力？
  (一)按記名匯票發票人有禁止轉讓之記載者，不得轉讓，本票準
    用之，票據法第30條第2項、第124條條定有明文。又票據正
    面記載禁止背書，該記載如依社會觀念足認係由發票人於發
    票時為之者，亦發生禁止背書轉讓之效力。另法人在票據上
    所為「禁止背書轉讓」或「塗銷禁止背書轉讓」之記載，是
    否發生「禁止背書轉讓」或「塗銷禁止背書轉讓」之效力，
    因票據為無因證券，並依票據法第11條規定：票據上之記載
    ，除金額外，得由原記載人於交付前改寫之，是應依一般社
    會觀念予以認定是否原記載人為塗銷禁止背書轉讓之記載；
    易言之，倘依一般社會觀念，形式上一眼即足以判斷認定「
    禁止背書轉讓」或「塗銷禁止背書轉讓」係法人之發票人所
    為，即應認係票據上所為「禁止背書轉讓」或「塗銷禁止背
    書轉讓」之記載，而發生「禁止背書轉讓」或「塗銷禁止背
    書轉讓」之效力；若依一般社會觀念，形式上不足以判斷認
    定「禁止背書轉讓」或「塗銷禁止背書轉讓」係係法人之發
    票人所為，或無從分辨係法人之發票人所為，或僅係法人之
    法定代理人個人所為，自不發生「禁止背書轉讓」或「塗銷
    禁止背書轉讓」之效力。
  (二)查附表編號4至6之本票3 紙確均係由被上訴人簽發，其上載
    明受款人為蘇兆鳴，並在緊揭票據正面發票人簽章處之上方
    或下方有「禁止背書轉讓」之記載，有被上訴人提出留存之
    原始簽發本票影本可按（原審卷(一)第28、31、33頁），並為
    上訴人所不爭執， 堪認被上訴人於簽發此3張本票時即已為
    「禁止背書轉讓」之記載甚明。 上訴人主張：此3張本票已
    在「禁止背書轉讓」字樣上畫上一橫線表示塗銷，並蓋上被
    上訴人之法定代理人蘇兆鳴小章，已生塗銷禁止背書轉讓之
    效力， 伊再經受款人蘇兆鳴處背書受讓取得此3張本票，自
    得行使本票權利等情， 固據提出上情之本票3紙為憑（原審
    卷(一)第63頁），則本件關鍵在於：「禁止背書轉讓」處遭畫
    上一橫線，非如發票人處蓋用被上訴人之公司及法定代理人
    蘇兆鳴之大小章，而僅蓋上蘇兆鳴之小章，依一般社會觀念
    ，是否足以發生塗銷禁止背書轉讓之效力？
  (三)揆諸附表編號4至6之本票3 紙，發票人為法人，蓋用被上訴
    人之公司大章及當時法定代理人蘇兆鳴之小章，又此3 張本
    票記載之受款人載明為蘇兆鳴，則形式上即知此3 張本票之
    發票人法定代理人與受款人為同一人，則此3 張本票上之「
    禁止背書轉讓」記載被劃上一橫線以示塗銷，文字上另加蓋
    蘇兆鳴之印文，依一般社會經驗，形式上甚難判斷究係「發
    票人即被上訴人（法人）」塗銷抑係「受款人蘇兆鳴」個人
    ，塗銷禁止背書轉讓之意？
    1.觀察蘇兆鳴就附表編號4 之本票，雖於禁止背書轉讓處畫
      橫線並加蓋自己之印文，惟亦於本票背面書寫「同意禁止
      背書轉讓」等字樣再蓋章（原審卷(一)第63 頁第1張本票）
      ，則依一般社會經驗綜合觀察而得認為係受款人即背書人
      蘇兆鳴為塗銷之記載，而非上訴人主張之發票人（被上訴
      人）所為。
    2.又上訴人均於96年7月10日始將此3張本票提示，而上訴人
      既為蘇兆鳴之妻，則其對於被上訴人已於96年5月9日另選
      任陳護木為法定代理人，其配偶蘇兆鳴已非被上訴人之法
      定代理人， 蘇兆鳴無基於被上訴人法定代理人塗銷此3張
      本票上「禁止背書轉讓」記載之地位等節應知之甚明，可
      見：上訴人就附表編號5、6之本票正面禁止背書轉讓上雖
      遭畫一橫線並加蓋蘇兆鳴小章，明知係蘇兆鳴個人所為，
      而非蘇兆鳴基於被上訴人法定代理人地位所為，亦有被上
      訴人提出原始簽發之本票影本其上並無塗銷之跡可明（原
      審卷(一)第28、31、33頁），自不生塗銷發票人（被上訴人
      ）所為「禁止背書轉讓」之效力甚明。
  (四)依上所陳，附表編號4至6之本票3紙正面均由被上訴人為「
    禁止背書轉讓」之記載，其後雖經蘇兆鳴在禁止背書轉讓處
    畫橫線並蓋小章，均不生由被上訴人塗銷禁止背書轉讓之效
    力，則上訴人不得主張自受款人蘇兆鳴背書受讓而取得此 3
    張本票債權。
九、被上訴人就附表編號1、2之本票票據債務，得否主張原因關
    係抗辯？上訴人主張係基於消費借貸之原因關係，有無理由
    ？
  (一)按票據債務人不得以自己與發票人或執票人之前手間所存抗
    辯之事由對抗執票人，票據法第13條前段定有明文，則票據
    債務人以自己與執票人間所存抗辯之事由，對抗執票人，為
    法之所許，最高法院73年台上字第4364號判例著有明文。本
    件被上訴人承認上訴人執有之附表編號1、2之本票其上發票
    人印文均為真正（原審卷(一)第62頁），惟否認與上訴人間有
    任何原因關係，上訴人則主張係基於消費借貸之關係而執有
    被上訴人簽發之此2張本票，依舉證責任之原則， 應由上訴
    人就兩造間有消費借貸之事實負舉證責任。
  (二)上訴人主張：伊於95年7月31 日自伊之國泰世華銀行帳戶提
    領現金500萬元，匯入被上訴人之新竹國際商業銀行第00000
    000000號帳戶內；伊又於96年2月7日將現金80萬元存入被上
    訴人之上開號帳戶；復於96年2月15日以現金280萬元存入被
    上訴人之兆豐國際商業銀行竹科新安分行第00000000000號
    帳戶， 嗣由被上訴人之會計寇麗雯扣除還款300萬元後，尚
    欠560萬元， 由寇麗雯申請後簽發面額分別為200萬元、360
    萬元如附表編號1、2之本票2紙交付上訴人。兩造已於96年9
    月5日訂立分期攤還協議書明載上訴人之債權總額， 該協議
    書經雙方當事人及前任、現任會計主辦人員共同會算，並依
    公司相關帳冊、銀行匯款等資料認定等節，惟為被上訴人所
    否認。
  (三)依兩造於96年9月5日簽立之分期攤還協議書，約定被上訴人
    分期攤還上訴人債權憑證之應收帳款，惟另約定第3條：「
    甲方（按即上訴人）同意及擔保事項：(一)甲方（上訴人，下
    同）同意於本協議書有效期間內不對乙方（被上訴人）及（
    或）乙方之股東、董事、監察人、經理人、受僱人、受任人
    以任何民事上訴訟或非訴訟程序，請求或保全本協議書第一
    條所定之應收帳款、遲延利息、違約金及因給付遲延所生之
    損害賠償；包括但不限於提起民事訴訟、聲請法院發支付命
    令、聲請法院為本票裁定、聲請假扣押等。(二)甲方擔保其未
    於本協議書生效前對乙方及（或）乙方之股東、董事、監察
    人、經理人、受僱人、受任人以任何民事上訴訟或非訴訟程
    序，請求或保全本協議書第1 條所定之應收帳款、遲延利息
    、違約金及因給付遲延所生之損害賠償，包括但不限於提起
    民事訴訟、聲請法院發支付命令、聲請法院為本票裁定、聲
    請假扣押等，或已於本協議書生效前撤回之。(三)甲方應擔保
    應收帳款債權之真實性及有效性，若應收帳款債權之全部或
    部分經發現有不存在、無效之情形或經撤銷，乙方得請求返
    還已給付之全部金額並請求已給付之全部金額1 倍之違約金
    。(四)若甲方違反本條第1項或第2項之約定，乙方得隨時終止
    本協議書。乙方已給付甲方之金額，視為抵充乙方積欠甲方
    之應收帳款債務本金。乙方得請求乙方已給付甲方之金額同
    額之違約金，並得主張與甲方之應收帳款債權未受清償之部
    分抵銷之」，第4條第2項；「本協議書不視為乙方對於甲方
    之應收帳款債權之真實性及有效性為承認或拋棄任何權利」
    等語。 因本件上訴人於96年9月6日對被上訴人取得系爭6紙
    本票之本票准許強制執行裁定，並執以聲請強制執行，被上
    訴人遂於97年1月21日以存證信函要求上訴人於7日內撤銷對
    被上訴人之民事訴訟或非訟程序，未獲置理，被上訴人再於
    97 年1月31日以存證信函終止上開分期攤還協議書契約等情
    ，有被上訴人寄發之存證信函2件可按（原審卷(一)128-133頁
    ）。姑不論分期償還協議書中已明定被上訴人並未承認上訴
    人主張之應收帳款債權，且此分期償還協議既已經被上訴人
    合法終止，則上訴人不得再執上開分期償還協議書作為被上
    訴人承認附表編號1、2本票債權原因關係之依據。
  (四)上訴人主張：伊於95 年7月31日由國泰世華銀行帳戶提領現
    金500萬元，匯入被上訴人之新竹國際商業銀行第000000000
    00號帳戶；又於96年2月7日以現金80萬元存入被上訴人上開
    帳戶；復於96年2月15日以現金280萬元存入被上訴人設於兆
    豐國際商業銀行竹科新安分行第00000000000號帳戶， 扣除
    還款300萬元，被上訴人尚欠借款560萬元云云。查卷附之國
    泰世華銀行存款取款憑條、匯出匯款用紙、新竹國際商業銀
    行存入憑條、兆豐國際商業銀行竹科新安分行97年3月4日（
    九七）竹科新安分行字第44號函（ 原審卷(一)第148-154頁）
    ，固足證明上訴人於95年7月31日、96年2月7日、96年2月15
    日分別匯款500萬元、80萬元、280萬元入被上訴人帳戶之事
    實，惟匯款之原因關係不只一端，則僅以上訴人匯款予被上
    訴人，尚無足確定係基於消費借貸交付借款之事實。
  (五)上訴人另舉出被上訴人之會計主管寇麗雯製作之帳上明細、
    申請簽發系爭如附表編號1、2所示本票之申請單為據（原審
    卷(一)第27、30、147頁）。 參酌證人寇麗雯在原審證述：伊
    於95年7月接任會計主管，對95年7月前被上訴人向何人借款
    之情事係由蘇兆鳴告知的，附表編號1、2之本票由伊所簽發
    ，帳上明細表係伊所製作。 編號2之360萬元本票是依96年2
    月7日、96年2月15日上訴人匯入款項而簽發，96年2月7日那
    一筆從存摺上可以看出是乙○○匯入， 另96年2月15日款項
    是伊與乙○○去跟朋友借貸後到新竹兆豐銀行新安分行以上
    訴人名義存入公司帳戶。編號1之200萬元本票，是因上訴人
    於95年7月31日匯入500萬元入被上訴人之新竹商銀帳戶，該
    200萬元本票係供償還；另300萬元被上訴人以現金50萬元之
    4筆款項陸續償還上訴人，餘款100萬元，係因上訴人於94年
    11月18日欲貸與被上訴人500萬元， 惟匯給當時的財務長鄭
    沛然500萬元， 後來鄭沛然係以元翎公司名義匯入被上訴人
    帳戶，鄭沛然有將當時帳戶存摺給伊看，看起來是與上訴人
    無關。迨被上訴人於95年1月間向員工蔡慧芬借款600萬元時
    ，蘇兆鳴指示先將其中100萬元還給上訴人， 原因何在須問
    蘇兆鳴， 剩餘500萬元借給被上訴人以資發放當年年終獎金
    ；因形式上蔡慧芬僅有500萬元入被上訴人之帳戶， 故被上
    訴人之帳上係記載積欠蔡慧芬500萬元， 但其後被上訴人於
    95年7月21日係清償600萬元予蔡慧芬，原因要問蘇兆鳴，因
    係蘇兆鳴領款清償蔡慧芬者。為處理帳目上的問題，所以伊
    在帳上僅記載被上訴人向上訴人借款400萬元，100萬元直接
    先扣除。伊與上訴人向上訴人朋友借款再由上訴人存入被上
    訴人帳戶之事（指96年2月15日款項）係確定的， 至於其餘
    則無法確定等情在卷（原審卷(一)第106頁反面-107頁反面）
    。可知：
    1.證人寇麗雯就簽發編號1之面額200萬元本票之原因關係：
      (1)乃聽聞自訴外人蘇兆鳴之陳述，並非親自見聞上訴人與
        被上訴人間之借款過程，則此部分證述內容核係傳聞證
        據，本院應綜合斟酌其他證據判斷可否採信。
      (2)其所述關於上訴人在 94年11月18日貸與被上訴人500萬
        元之情，惟竟係先匯給訴外人鄭沛然，再由鄭沛然以元
        翎公司名義匯入，對照被上訴人與蘇兆鳴間為93萬元借
        款，於96年2月27日尚書立借款契約書之情， 有上訴人
        提出之借款契約書可參（原審卷(一)第159頁）， 被上訴
        人與上訴人間就大額500萬元之借款， 竟反而未書立借
        款契約書， 則上開由元翎公司匯入之500萬元是否即得
        認定為上訴人貸與被上訴人款項，顯有疑問！另帳上明
        細表記載； 上訴人自94年11月18日至95年7月21日止共
        計交付被上訴人960萬元（5,000,000+100,000+600,000
        +3,000,000=9,600,000）， 然被上訴人於95年7月21日
        共計交付7,959,600元【至於寇麗雯記載之95年1月16日
        清償上訴人100萬元，依其所述係供清償上訴人95年7月
        31日之借款，故此處不予列入】，寇麗雯即記載：「截
        至7 /24為止公司帳上乙○○之借款已還清」，而960萬
        元之借款如何以795萬餘元即謂清償完畢， 則寇麗雯記
        載之帳目不明可見一斑！
      (3)再依其所述：上訴人係於95年7月31日始匯入500萬元而
        貸與被上訴人款項者，豈有被上訴人於95年1月間即將
        向蔡慧芬借用之600萬元其中100萬元先清償予上訴人之
        理！
      (4)再依帳上明細所載，被上訴人其後於95年11月15日、11
        月24日、11月27日及12月14日，每次均以現金支付上訴
        人50萬元，惟又記載係支付「借款利息」，然其在原審
        係證述：上開50萬元4 次清償，係清償上訴人貸與被上
        訴人500萬元之本金在卷（原審卷(一)第106頁反面），亦
        見證人寇麗雯之證述內容與其製作之帳上明細表記載根
        本不符，自難採憑。
    2.另證人寇麗雯就簽發編號2之面額360萬元本票之原因關係
      ，雖證稱：係依上訴人於96年2月7日匯入80萬元，另其與
      上訴人去向上訴人朋友借貸後將280萬元現金於96年2月15
      日以上訴人名義存入被上訴人帳戶等語，然查以上訴人名
      義匯入或直接存入被上訴人帳戶，僅係金錢流向之描述，
      已不足證明係消費借貸交付借款之事實。
    3.再參證人即會計師陳良銘證述：「（問：96年上半年短期
      借款項目有尚欠乙○○1,000萬元、蘇兆鳴411.6萬元註記
      ，請你說明查核作業流程及會計傳票帳目查核經過？）公
      司原來帳上入帳不是在短期借款項目，而是在應付票據科
      目，因為公司已經開立票據，但因為性質是民間借款性質
      ，根據財務報告編制準則，須放在其他短期借款科目，所
      以我們才如此處理，有核對支票票號、票根及帳上紀錄及
      傳票相符」、「我們就公司提供的應付票據明細表查核，
      如庭呈會計科目應付票據明細表。因為此部分大部分屬於
      民間借款，所以相關資金流程公司無法提供足夠的佐證資
      料，但因為公司有提供明細表及票號等資料，我們相信應
      該足以反應公司的負債狀況」、「原則上傳票後面會有原
      始憑證，但因為這是屬於民間借款，所以傳票後面大部分
      沒有證明文件，但我們會去諮詢公司會計人員，會計人員
      會給我們看如乙○○的借款合約，我們核對形式上無誤就
      據以認定」等情在卷（原審卷(一)第109頁反面-110頁），
      亦可知：證人陳良銘僅係核對被上訴人提供之票據票號、
      票根、帳上紀錄、傳票及借款合約據以查核是否相符，其
      並無如司法機關有實體調查權，自無可能就兩造間之附表
      編號1、2之本票所載面額是否確有借貸關係予以調查，而
      僅係形式上詢問會計人員，而上開已就會計寇麗雯陳述有
      關上訴人貸與被上訴人之資訊係聽聞之詞，帳目又有不明
      ，則會計師陳良銘僅形式上依寇麗雯提供之訊息查核，自
      亦失真。
    4.證人蘇兆鳴在原審雖證陳：95年10月左右被上訴人公司的
      母公司和立聯合公司發生跳票，因為和立公司占被上訴人
      35% 股權，為單一最大股東，牽涉到被上訴人債信，致遭
      到中央信託局等3家金融機構約4、5千萬元抽銀根， 被上
      訴人新建廠房接近完工，新建廠房跟合作金庫貸款的金額
      很低，造成必須籌措大量資金支應建廠的尾款約1億5,000
      萬元及公司平常費用，所以約有2億元缺口， 因此陸續向
      外借貸。因金融機構已經不再借貸給被上訴人，所以就向
      金融機構以外的自然人即伊之朋友、員工、員工家屬、伊
      之家屬及地下錢莊借貸等情在卷（ 原審卷(一)第286頁反面
      -287頁），惟參以蘇兆鳴於另案中陳明：「……還完之後
      ，又自95年11、12月開始， 地下錢莊自96年1月份開始到
      公司要錢，因為當時戶頭快被凍結，所以一有錢進去，就
      要將錢領光，此事寇麗雯有向我說過，我也指示錢一進公
      司戶頭叫要將錢領出」等語明確，業據新竹地方法院檢察
      署檢察官於97年度偵字第648號不起訴處分書所載明（原
      審卷(二)第37頁），可見：被上訴人帳戶之款項若有收入，
      即遭提領，係因避免遭債權人凍結，適足解釋會計寇麗雯
      記載之帳目不明之原因，而上訴人為蘇兆鳴之配偶，對此
      情形亦應知之甚稔，則僅以被上訴人帳戶上之收支紀錄自
      無從據以認定即係消費借貸關係之事實。
  (六)綜合上述，兩造就附表編號1、2之本票係直接前後手之關係
    ，被上訴人提出原因關係之抗辯，上訴人雖主張：係因消費
    借貸之關係而執有被上訴人交付之此2 張本票云云，惟綜合
    斟酌證人寇麗雯、蘇兆鳴及陳良銘會計師之證詞，暨上訴人
    提出之上開證據，因相互扞格，無從據以作有利於上訴人之
    認定。上訴人就此2 張本票之消費借貸原因關係既未舉證以
    明，則被上訴人訴請確認上訴人對被上訴人就執有如附表編
    號1、2所示本票債權不存在，為有理由。
十、綜上所述，上訴人就附表編號1、2之本票原因關係並未舉證
    以明，則被上訴人提出之原因關係抗辯，為有理由；另附表
    編號3 之本票，上訴人簽發交付予上訴人之代理人蘇兆鳴時
    ，並未填具發票年月日，屬無效票據，代理人收受時知悉之
    效力及於上訴人，則上訴人不得援引票據法第11條第2 項規
    定主張依票據文義行使票據權利；再就附表編號4至6之本票
    3 紙，既經發票人即被上訴人為禁止背書轉讓之記載，就該
    記載所畫一橫線並加蓋蘇兆鳴小章，不生塗銷被上訴人所為
    「禁止背書轉讓」記載之效力，被上訴人尚不得因受款人蘇
    兆鳴之背書轉讓而取得該3張本票之票據債權。 從而，被上
    訴人訴請確認上訴人就附表編號1至6之本票對被上訴人之本
    票債權均不存在，為有理由，應予准許。被上訴人之單一聲
    明為有理由，詳如前陳，則其基於選擇訴之合併型態，另行
    主張之其餘訴訟標的法律關係，即無再予論述及判決之必要
    。原審為上開結論之判決，並無不合，上訴人仍執陳詞，求
    予廢棄改判，為無理由，應予駁回。
十一、本件結論已臻明確，兩造其餘攻防及舉證核與結論不生任
      何影響，爰不再一一論述。
十二、據上論結，本件上訴為無理由，依民事訴訟法第449條第1
      項、第78條，判決如主文。
中    華    民    國    99    年    2     月    26    日
                  民事第一庭
                      審判長法  官  張耀彩
                            法  官  盧彥如
                            法  官  林金吾
正本係照原本作成。
如不服本判決，應於收受送達後20日內向本院提出上訴書狀，其
未表明上訴理由者，應於提出上訴後20日內向本院補提理由書狀
（均須按他造當事人之人數附繕本）上訴時應提出委任律師或具
有律師資格之人之委任狀；委任有律師資格者，另應附具律師資
格證書及釋明委任人與受任人有民事訴訟法第466條之1第1項但
書或第2項（詳附註）所定關係之釋明文書影本。
中    華    民    國    99    年    2     月    26    日
                            書記官  張淑芳
附註：
民事訴訟法第466條之1（第1項、第2項）：
對於第二審判決上訴，上訴人應委任律師為訴訟代理人。但上訴
人或其他法定代理人具有律師資格者，不在此限。
上訴人之配偶、三親等內之血親、二親等內之姻親，或上訴人為
法人、中央或地方機關時，其所屬專任人員具有律師資格並經法
院認為適當者，亦得為第三審訴訟代理人。

司法院資訊處製作；財團法人民間司法改革基金會備份。
